最高法院刑事判決　　　　　　　　　　　　　　　八十六年度台上字第三九二一號
　　上訴人　甲○○
右上訴人因傷害致人於死案件，不服台灣高等法院中華民國八十五年九月三日第二審
更審判決（八十五年度重上更(四)字第一二六號，起訴案號：台灣板橋地方法院檢察署
八十年度偵字第三六七八號），提起上訴，本院判決如左：
    主  文
原判決撤銷，發回台灣高等法院。
    理  由
本件原判決認定上訴人甲○○與母王陳春來，妹王秀梅於台北縣三重市○○○路三十
九巷口信義公園旁擺設攤販，以賣麵、及油炸類食物維生，民國八十年三月十五日晚
上十時餘許，被害人呂源藏赴王秀梅之攤位飲食消費後拒不付帳，隨即為王陳春來勸
離，豈料約五分鐘後呂源藏再至王秀梅之攤位表示欲再消費但要賒帳，為王秀梅所拒
，呂源藏心生不滿，即大聲喧嘩擾亂其攤位營業，上訴人見狀，上前與呂源藏理論未
果，竟一時氣憤，隨即夥同二不詳姓名之成年男子共同基於普通傷害之故意，以不明
鈍器擊傷呂某頭部，並以拳頭、及腳擊踢呂某腹部，致左眼部五×三公分皮下瘀血，
眼結膜溢出血，右側後頭部有約三‧○×五‧五公分呈橢圓形之皮下出血傷，左側上
側腹部有十六×十五公分皮下瘀血，約卵面大腹壁出血傷，傷及脾臟被膜及脾門內一
‧○×○‧二公分之裂傷，腹腔內出血約一百西西，下腹部及右鼠蹊部有約卵面大之
皮下出血傷，傷及迴腸並大腸破裂出血、腸糞內容物溢出於腹腔內而呈發膿發炎，腸
管腹膜粘狀態，並引起大小腸之黑紅色鼓脹鬱溢血，心及肝鬱溢血，心血黑紅色流動
性及肺鬱溢血浮腫等敗血狀態，至同月二十一日上午因腹脹疼痛送醫急救，終因腹部
外傷引起脾、腸等破裂出血，糞腸液溢出引起腹膜炎、敗血症，於同日上午十時五分
許不治死亡等情。因將第一審論處上訴人共同當場激於義憤傷害人之身體，因而致人
於死罪刑之判決撤銷，改判論處其共同傷害人之身體因而致人於死罪刑，固非無見。
惟查：(一)、審理事實之法院，對於被告有利及不利之證據，均應一律加以注意，依職
權詳加調查，期能發見真實。又刑法第二百七十九條所稱「當場激於義憤」而傷害人
之身體，係指被害人之不義行為，在客觀上足以激起一般人無可容忍之憤怒，而當場
對被害人實施傷害者而言。本件第一審判決係認上訴人夥同二不詳姓名之成年男子，
當場激於義憤共同傷害呂源藏致死，變更檢察官起訴法條，改適用刑法第二百七十九
條但書之罪論處上訴人罪刑。原判決亦認呂源藏因至上訴人之妹王秀梅攤位飲食消費
後，拒不付帳，經上訴人之母王陳春來勸離，詎呂源藏於五分鐘後，再至王秀梅之攤
位欲再飲食消費，仍表示要賒欠，為王秀梅所拒；呂源藏心生不滿，竟大聲喧嘩，擾
亂該攤位營業，始終在場擺攤營業之上訴人見狀，上前與呂源藏理論未果，「一時氣
憤」，而有本件犯行。倘屬不虛，則呂源藏行為，是否已違背一般道義，在客觀上能
否謂不足以激起一般人無可容忍之公憤﹖似非無研酌之餘地。乃原審未依本院第二次
發回意旨（八十三年度台上字第三七八五號判決），就上訴人是否當場激於義憤而為
詳加調查，遽謂無激於義憤可言，即將第一審判決撤銷，改判並依刑法第五十九條之
規定減輕其刑，已難謂為適法。(二)、判決理由之述，須與卷內之證據資料相適合，
否則即有證據上理由矛盾之違法。證人呂添財在第一審審理時供證：「是過三、四天
才知道，我到三重市○○路我妹妹地方看他（指呂源藏），他躺在床上，眼睛瘀腫，
肚子腫很大，……他跟我說，他在三重（市○○○○路信義公園羊肉臚對面的麵攤，
被老闆叫不詳的其他四人一起毆打他，他們還要繼續打他，我大哥就趕快走了」、「
我妹妹帶他去祐民醫院看病」（一審卷第六十八頁反面、第六十九頁），原審第一次
更審及前次更審時，呂添財仍堅稱呂源藏告以係老闆叫四個人打他，老闆本人也有打
（原審上更一卷第七十頁，上更四卷第十七頁反面、第十八頁），遍查全卷，並無所
謂呂添財證述呂源藏告以係遭三人毆打之證據。乃原判決竟於理由欄二－(五)內謂：「
呂源藏於被毆傷返後，曾向其弟呂添財表明係遭三人毆打」，自屬違法。又依呂添財
所供，當時呂源藏居於其妹家中，並由其妹送醫治療，本院第二次發回時，曾據此指
出有傳喚呂源藏之妹到庭查明真相之理由（八十四年度台上字第○二一○五號判決）
。惟原審迭次更審時，並未傳訊呂源藏之妹，致原有瑕疵依然存在。(三)、事實審對與
待證事實有重要關係，客觀上認為應行調查之證據，均應依法詳加調查；倘已加以調
查，但其內容仍未明瞭者，即與未經調查無異，遽行判決，即有應於審判期日調查之
證據未予調查之違法。上訴人在檢察官偵查中，僅供認毆打呂源藏二拳，呂源藏即倒
地，因影響交通，阻擋車道，才再被另二人毆打（相驗卷第九頁、第十八頁），證人
呂添丁亦供稱：「我弟弟曾經去查訪過，……說那裡曾有吵架過兩次」（偵查卷第二
十七頁，呂添丁上開供述，僅稱其「弟」，而未言明係「呂添財」），本院第二次（
八十三年度台上字第三七八五號）及前次（八十五年度台上字第三二一八號）發回意
旨，業已指出本件衝突，應屬偶發，非上訴人自始所得預料，而預先邀人在場等候共
同為之，又呂添丁兄弟，利害一致，呂添丁似無杜撰其弟說詞之原因，此與上訴人是
否皆另不詳姓名男子多人間共同以所謂「不明鈍器」擊傷呂源藏之頭部，並拳打腳踢
其腹部，均屬共同正犯之待證事實至有關係，應有再加查究之必要。原審並未依本院
上開發回意旨，根究明白，遽行判決，仍屬違法。上訴意旨，執以指摘原判決不當，
難謂無理由，應認仍有發回更審之原因。
據上論結，應依刑事訴訟法第三百九十七條、第四百零一條，判決如主文。
中      華      民      國    八十六    年      六      月    二十七    日
                              最高法院刑事第二庭
                                  審判長法官  施  文  仁
                                        法官  陳  炳  煌
                                        法官  張  淳  淙
                                        法官  洪  文  章
                                        法官  林  錦  芳
      右正本證明與原本無異
                                              書  記  官
中      華      民      國    八十六    年      七      月      二      日
